臺灣高等法院臺南分院刑事判決　 95年度重上更(四)字第413號
上　訴　人　臺灣雲林地方法院檢察署檢察官
上　訴　人
即　被　告　丙○○
上列上訴人因被告偽造文書等案件，不服臺灣雲林地方法院87年
度訴字第435號中華民國88年6月22日第一審判決（起訴案號：臺
灣雲林地方法院檢察署87年度偵字第3766號、第4482號），提起
上訴，判決後，經最高法院第4次發回更審，本院判決如下：
    主  文
原判決撤銷。
丙○○連續意圖為自己不法之所有，以詐術使人將本人之物交付
，處有期徒刑捌月。
    事  實
一、丙○○於民國85年4月25日及同年10月15日，其自任會首招
    集如附表編號1、2所示之2個互助會（會員人數、開標時間
    、地點、每會會款均如附表所示），均採內標制，並由其主
    持開標及收取會款。因其本人並無工作，經濟來源全靠其夫
    提供，於86年8月間，因所需繳納之會款過多，經濟已陷於
    困境，週轉不靈，基於互助會契約履行之誠信原則，丙○○
    有義務向活會會員告知此事，竟基於意圖為自己不法之所有
    之概括犯意，向上開2互助會活會會員戊○○、鄭秋菊隱瞞
    此一事實，而使戊○○、鄭秋菊均陷於錯誤，誤以為上開互
    助會仍正常進行，丙○○因而連續詐騙戊○○，使其於86年
    8月25日、9月25日及11月25日（10月25日該次由甲○○得標
    應排除），以匯款方式繳交如附表編號1所示之互助會款新
    台幣（下同）每月2萬元扣除標息後合計為47137元，復於86
    年8月15日、9月15日及10月15日及11月15日繳交如附表編號
    2所示之互助會款每月4萬元（2會）扣除標息後共計137516
    元予丙○○；並連續詐騙鄭秋菊，使其於86年8月25日及9月
    25日（10月25日該次由甲○○得標應排除），亦以匯款方式
    繳交如附表編號1所示之互助會款每月4萬元（2會）扣除標
    息後共計57516元予丙○○，丙○○總計約詐得會款238169
    元，得手後，隨即在86年12月間宣佈上開2個互助會倒會，
    幾經戊○○、鄭秋菊催討會款，丙○○均置之不理，戊○○
    、鄭秋菊二人始知受騙。
二、案經戊○○、鄭秋菊訴由臺灣雲林地方法院檢察署檢察官偵
    查起訴。
    理  由
一、訊據被告丙○○矢口否認有詐欺犯行，辯稱：係因伊所邀互
    助會會員多為理容院小姐，遭倒會致受牽連而停會，並無詐
    欺故意云云。惟查，被告確有招集如附表編號1、2所示之2
    個互助會，並於86年12月間宣佈上開2個互助會倒會之事實
    ，業據被告丙○○供承在卷，核與告訴人戊○○、鄭秋菊指
    訴情節相符，被告亦承認附表編號1所示之互助會，告訴人
    戊○○仍有1活會、鄭秋菊有2活會，附表編號2所示之互助
    會，告訴人戊○○有2活會等事（詳原審卷第21頁），並有
    鄭秋菊提出為被告於原審認實在（詳原審卷第14頁反面）之
    附表編號1互助會單（附於偵字第3766號卷第3頁）及戊○○
    提出附表編號2互助會單各1紙為證，茲應審究者為被告是否
    明知其經濟已陷於困境，週轉不靈，猶向戊○○、鄭秋菊詐
    取會款情事。經查：
    (一)被告固否認詐欺犯行，辯稱：伊未還告訴人活會會款係因
      死會會員未繳會款，而未將經濟狀況告知告訴人，係為維
      持信譽云云，然被告所謂伊與其他會員均已達成和解，卻
      未提供證人相關資料以供法院傳訊查證，且稱無從聯絡，
      ，惟被告既欠其他會員會款，衡情其他會員當會留有與被
      告之聯絡方式，乃被告卻稱不知，所辯顯不合常理；再者
      ，被告若真要維持自己經濟信譽，理應在倒會後更積極與
      告訴人尋求解決，然其確置之不理，令告訴人提出告訴，
      況被告於本院前審即供稱：86年8月，即週轉不靈（見上
      訴卷第35頁），並據告訴人鄭秋菊指稱：被告在倒會前即
      86年11月間，還要渠繳交會款，卻在同年12月即宣佈倒會
      等語，復為被告所不爭，足見附表所示之互助會被告於86
      年8月間已無法履行，為其所明知，否則當不致於收取會
      款後，3個月即宣布倒會至明。是被告上揭辯詞，顯不足
      採信。
    (二)關於附表編號1所示之互助會，被告於偵查中及原審審理
      時，未曾供稱有2會，嗣於本院前審改稱：戊○○所參加
      25日開標之互助會2會，其中1會是3點開標，另1會是3點
      30分開標，於本院前審並舉出乙○○證明「被告擔任會首
      之25日開標之互助會，分為下午3點及3點30分2會」（見
      本院上訴卷第45頁背面）。然證人乙○○於本院前審證稱
      ：「我有參加15日的互助會一會，活會；25日之互助會，
      是死會……」；後證稱：「（問：你以何名參加互助會？
      ）阿惠。」、「（問：二十五日之會，你參加幾會？）一
      會。」（見本院上更(一)字卷第104頁）。惟查，依被告所
      提有分成3點及3點30分2會之會單，3點該組有「阿惠」之
      人，三點半之組則有「乙○○」之人，可知乙○○依被告
      所提之會單應係兩組均有參加，則與證人乙○○所述已有
      不同。再者，依告訴人戊○○所提之10月15日會單（見偵
      字第4482號卷第4頁），其上查無「阿惠」之人，是以，
      乙○○上開證詞是否屬實，即非無疑，自不足為被告上揭
      辯詞之佐證。何況被告及乙○○於本院本審之前均未曾提
      出另一3點半開標之互助會單，證明戊○○所參加25日開
      標之互助會有2會，分為3點開標及3點30分開標之互助會
      ，被告甚而於原審質之「為何未把會單帶到庭？」答以：
      「會單已不見」，嗣再稱：「已將戊○○的會移給綽號阿
      不及之人」（見原審卷第31頁），先後所供，均不一致，
      且上情為戊○○所否認，指稱伊不認識『阿不及』等語（
      見原審卷第30頁），而被告對於何時將戊○○所參加之25
      日之一會移入『阿不及』之互助會？是否曾經戊○○之同
      意？均無法提出證據證明。又倘如被告所辯25日之互助會
      確實分有3點及3點30分開標之兩組，而依被告於本院前審
      所提之答辯狀稱：「……戊○○雖然參加2會，但分別屬
      於3點及3點30分各1會，而該次開標乃3點之會，戊○○3
      點之會是死會，其活會部分為3點30分，故3點之會最後只
      剩鄭秋菊2會活會……（詳上訴卷第70頁、第71頁）」，
      則被告係主張戊○○所餘活會會份係3點30分該組，然被
      告於原審訊問時卻另供稱：「問：86年10月25日標單有否
      寫名字？答：有寫秋菊與金額，我有給戊○○看。是放在
      桌上，秋菊的名字是我寫的…」（見原審卷第21頁），足
      見戊○○於86年10月25日至被告住處欲標取該次會款時，
      被告有拿鄭秋菊的標單給戊○○看，倘被告上揭有分兩組
      之說法屬實，鄭秋菊之兩活會會份與戊○○之活會會份應
      係不同組之互助會，何以被告會持鄭秋菊之標單予戊○○
      觀看，益徵戊○○之活會會份與鄭秋菊之活會會份係同一
      組互助會。
    (三)至告訴人戊○○提出之附表編號1之互助會單（僅有1「安
      秋」），與告訴人鄭秋菊提出者不符，據戊○○於本院前
      審證稱：我有兩張這是她第1次拿給我的，那時她還沒有
      招好，後來又拿了1張給我，說前面那張作廢，會拿此張
      會單做證據，係想說有證據，就拿出來，鄭秋菊提出之會
      單是正確的，我有2會，阿秋及安秋均是我」（詳本院上
      更一卷第59頁），被告於原審亦承認是實在之鄭秋菊提出
      之3點鐘開標之互助會單「秋菊」（指鄭秋菊）2會、「安
      秋」（指戊○○）2會（見偵字第3766號卷第3頁），被告
      自己於原審提出之25日3點鐘開標之互助會單（即附表編
      號1互助會單）上有「安秋」、「阿秋」2名，被告亦稱該
      2人均為戊○○，復不爭執，戊○○所稱伊參加附表編號
      1之互助會2會，有一會已標，剩一會快結束去收錢，被告
      即稱她沒錢等語（詳原審卷第22頁、第53頁），雖被告於
      本院前審改稱：「安秋」與「阿秋」係不同之人（見本院
      上更(一)第37頁），然由被告提出會單影本，可看出阿秋之
      「阿」字樣，係經剪貼後加以複印（見偵字第3766號卷第
      14頁），果如被告所言，「安秋」與「阿秋」係指同一人
      ，卻為何於該處以剪貼再複印之方式處理，可見不甚合理
      之處，則被告所提出之關於25日互助會會單之真實性，容
      有疑義。故被告嗣後改辯稱：戊○○提出之25日互助會單
      僅有一「安秋」，可證戊○○參加之互助會為3點30分開
      標之會云云，顯不足採信。本院認被告所招集25日之互助
      會應僅有一組（即如附表編號1所示），至86年10月25日
      時，其中尚含有戊○○之活會及死會各1會；鄭秋菊之會
      份2會均係活會，應可認定。
    (四)而附表編號1之互助會，於86年10月25日實際得標之人為
      如附表編號1之活會會員甲○○，標金為12000元，被告並
      有將部分之會款給付給甲○○之事實，迭經證人甲○○於
      原審（見原審卷第30頁）及本院審理時到庭結稱屬實，與
      告訴人戊○○於原審亦供述於86年10月25日至被告處標會
      ，被告告以係由嘉義之小姐得標（見原審卷54頁），告訴
      人鄭秋菊於原審亦陳稱，伊有打電話告知要標7000、8000
      元，結果被告告訴伊別人以12000得標，還向伊收會錢（
      見原審卷第21頁）等情互核一致。雖告訴人戊○○於原審
      陳稱：於86年10月25日有親自至被告住處參與開標，當天
      只有伊與會首2人，其他會員均未到場等語（詳原審卷第
      21頁），然於本院審理時亦證稱：「（問：你去標的那次
      是幾年幾月幾日？）時隔已久，不記得了。…丙○○說我
      標不到，讓我看一下標單就拿走，我只看到標單上寫8000
      多，標單上有無寫名字我忘記了。」而證人甲○○於本院
      審理時則證稱：86年10月25日參加標會時，如附表編號1
      所示之互助會將於86年12月25日到期，仍有鄭秋菊二會及
      證人甲○○一會未得標乙情明確。告訴人戊○○所指即證
      人甲○○證述之情節固有不合之處，然其2人因先後至被
      告處投標致未能會面，亦屬可能，尚難據此即認甲○○並
      未親至被告住處參與開標。參酌86年10月25日當日甲○○
      係以12000元得標，告訴人鄭秋菊確有授權被告於7000元
      至8000元之範圍內代其標取會款，而被告於提示予戊○○
      之標單上載明標金12000元，及鄭秋菊（改名丁○○）於
      本院審理時亦證稱：「甲○○是我同事，我們最後有3會
      ，我有2會，甲○○有1會，有1會是甲○○標走的，但不
      是4800元，最後2個末會是我，我想先標1個起來，但我都
      沒有標到，我一毛錢都沒拿到。（問：你有無問過甲○○
      有無標到會？）有，他有標到會，但沒有拿到全部的錢。
      （問：是否86年10月25日的那個會？）是。」顯見被告應
      係誤將甲○○之標單提示予戊○○所致。至鄭秋菊於該會
      單上會員名下固記載「3800」、「4500」等數目，然經本
      院審理時詢之鄭秋菊自承渠係記下歷次之得標金額，而非
      記載該名會員得標，是其所記載金額僅供參考之用，尚不
      能憑此遽認即係已得標會員，附此敘明。
二、按民間互助會，已得標會員，依據其與會首間之契約，無論
    何人得標，均有按期繳交會款之義務，故會首其詐欺之對象
    ，應僅限於未得標之會員，對已得標會員，無詐欺可言，最
    高法院86年度台上字第4835號裁判意旨參照。再按互助會契
    約之履行，尤其重視會員對會首之信任關係，蓋所有會款均
    需交由會首處理，會員本身並無從知悉其他會員之經濟狀況
    ，自任會首之人，若遇有他死會會員拒繳會款，本應對其他
    活會會員負擔該死會會員繳納會款之義務，是會員信任會首
    之經濟能力而參加互助會並繼續繳交會款，乃互助會契約得
    以順利履行之重要依據。茍若會首之經濟能力已不足負擔互
    助會契約之履行，依上開說明，會首即被告自負有告知此一
    情事之義務，以免活會會員陷於更大之損失。從而依刑法第
    15條之規定，本於互助會契約之誠信原則，被告當負有作為
    即告知實情之義務。從而被告拒不告知活會會員戊○○、鄭
    秋菊其當時之經濟狀況而仍持續向其2人收取會款，並於如
    此短之時間內即宣佈倒會，倒會後又對戊○○、鄭秋菊2人
    之催討債務置之不理，且據證人紀文生於原審到庭證述被告
    有向戊○○表明要告去告，錢不還你等語一節屬實，顯見被
    告確實以不作為之詐欺方式騙取告訴人之會款。而被告在自
    己經濟能力出問題後仍持續向屬活會之告訴人收取會款，更
    足認其對該會款有不法所有之意圖。綜上，附表編號1之互
    助會於86年10月25日甲○○得標後，理應僅存2會活會，但
    竟尚剩有戊○○之1會及鄭秋菊之2會活會，即尚有3會活會
    。是被告顯有詐取戊○○、鄭秋菊2人會款之犯行至明。從
    而，被告所辯顯係卸責之詞，不足採信，本件事證明確，被
    告詐欺犯行堪以認定，應予依法論科。
三、又按計算互助會會首詐得之款項，應以活會會員因會首該詐
    欺行為而支付之活會會款，為該次之詐欺所得。經查，被害
    人鄭秋菊於偵查中所提出之互助會單上記錄之標息金額，乃
    鄭秋菊本人依據歷次開標記錄所登載，並非臨訟編造，而本
    件依現有卷證資料，除甲○○得標之標息外，並無其他參與
    合會人自86年8月25日起至同年11月25日及86年8月15日至同
    年11月15日2會之標息。本院審酌全案卷證資料，以最有利
    於被告之認定即標息採鄭秋菊所記載金額之平均數計算（按
    為5621元），認本件被告所詐得之金額合計為238169元。【
    即47137元（60000─16863）+137516（160000─22484）+57
    516元（80000─22484）】
四、按被告行為後，刑法已於94年2月2日修正公布，並於95年7
    月1日生效施行。而刑法第2條第1項修正為「行為後法律有
    變更者，適用行為時之法律。但行為後之法律有利於行為人
    者，適用最有利於行為人之法律。」，採「從舊從輕」之原
    則，與修正前刑法第2條採「從新從輕」之原則不同。又比
    較時應就罪刑有關之共犯、未遂犯、想像競合犯、牽連犯、
    連續犯、結合犯，以及累犯加重、自首減輕暨其他法定加減
    原因（如身分加減）與加減例比等一切情形，綜其全部罪刑
    之結果而為比較。有最高法院95年第8次刑事庭會議決議可
    參。經查，(一)刑法第56條連續犯規定，業於94年1月7日修正
    公布刪除，並於95年7月1日施行，則被告等人之犯行，因行
    為後新法業已刪除連續犯之規定，此刪除雖非犯罪構成要件
    之變更，但顯已影響行為人刑罰之法律效果，自屬法律有變
    更，如無連續犯之適用，則上開所涉各罪均以加法相加累計
    ，結果自遠超過適用連續犯（以一罪論並加重其刑至二分之
    一）之法律效果。是依新法第2條第1項規定，比較新舊法結
    果，自以被告之行為時法律即舊法論以連續犯之規定，較有
    利於被告。(二)刑法第339條第1項詐欺取財罪，法定刑得科或
    併科銀元一千元以下罰金，而修正後刑法施行法增訂第1條
    之1：「中華民國九十四年一月七日刑法修正施行後，刑法
    分則編所定罰金之貨幣單位為新臺幣。九十四年一月七日刑
    法修正時，刑法分則編未修正之條文定有罰金者，自九十四
    年一月七日刑法修正施行後，就其所定數額提高為三十倍。
    但七十二年六月二十六日至九十四年一月七日新增或修正之
    條文，就其所定數額提高為三倍」。刑法第33條第5款修正
    為：「罰金：新台幣一千元以上，以百元計算」，是依修正
    後之法律，刑法第339條第1項詐欺取財罪所得科處之罰金刑
    最高為新台幣3萬元，最低為新台幣1000元，而依被告行為
    時之刑罰法律即罰金罰鍰提高標準條例第1條前段規定之提
    高10倍及刑法第33條第5款規定之罰金最低1000元之計算，
    該罪之罰金刑最高額為銀元1萬元，最低為銀元1元，換算為
    新台幣法最高額雖與新法同為新台幣3萬元，然最低額僅為
    新台幣3元，因此比較上述修正前、後之刑罰法律，亦以被
    告行為時之舊法較有利於被告。(三)本件涉及法律變更部分，
    綜合比較上開新舊法之規定，以舊刑法有利於被告，依新刑
    法第2條第1項規定，自應適用行為時舊法，先予敘明。
五、核被告所為，係犯刑法第339條第1項之詐欺取財罪。被告先
    後多次詐欺犯行，時間緊接，方法相同，觸犯犯罪構成要件
    相同之罪名，顯係基於概括犯意而為，應依修正前連續犯規
    定論以一罪，並加重其刑。又被告以1行為侵害2被害人之財
    產法益，觸犯數同一罪名，為想像競合犯，應論以一詐欺取
    財罪。
六、原審以被告罪證明確，因予以論罪科刑，雖非無見，惟查(一)
    被告對於附表編號1、2所示之互助會，所詐取之金額為2381
    69元，如前所述，原審認定為36萬元，尚有未洽。(二)刑法第
    56條業經修正施行，原審未及比較新舊法，亦有未當。被告
    上訴否認犯罪，並以上開情詞指摘原判決不當，並無理由；
    另檢察官上訴以原審量刑過輕，而指摘原判決不當，為有理
    由；至檢察官上訴所指冒標部分尚無證據可資佐証，並無所
    據，則無理由。原判決既有上開可議之處，即屬無可維持，
    應由本院將原判決予以撤銷改判。本院審酌被告其犯罪之動
    機、目的，擔任互助會首，本應誠信進行互助會，竟於最後
    一會前停會，蓄意詐欺，及其詐欺所得，暨犯後矢口否認犯
    行，開庭迄今毫無悔意，並未償還戊○○、鄭秋菊2人分文
    ，按被告理應在倒會後更積極與戊○○、鄭秋菊解決還款問
    題，然其卻選擇置之不理，犯後態度不佳，足見其惡性不淺
    等一切情狀，量處如主文第2項所示之刑，以資懲儆。
七、公訴意旨另以：被告於招集如附表所示之2個互助會時，即
    有意圖為自己不法所有之犯意，而冒用鄭秋菊之名義，偽造
    標單，連續詐取戊○○之互助會款80萬元、鄭秋菊（公訴人
    誤植為丙○○）之互助會款100萬元等語。按犯罪事實應依
    證據認定之，無證據不得認定犯罪事實；又不能證明被告犯
    罪者，應諭知無罪之判決，刑事訴訟法第154條第2項、第30
    1條第1項定有明文。又依刑事訴訟法第161條第1項規定，檢
    察官就被告犯罪事實，應負舉證責任，並指出證明之方法。
    因此，檢察官對於起訴之犯罪事實，應負提出證據及說服之
    實質舉證責任，倘其所提出之證據，不足為被告有罪之積極
    證明，或其指出證明之方法，無從說服法院以形成被告有罪
    之心證，基於無罪推定之原則，自應為被告無罪判決之諭知
    ，最高法院92年台上字第128號判例要旨可資參照。又告訴
    人之告訴，係以使被告受刑事訴追為目的，是其陳述是否與
    事實相符，仍應調查其他證據以資審認，最高法院52年度台
    上字第1300號亦有判例可資參照。經查，就本件卷內所附之
    事證資料，並無從得知被告在招會之始，經濟狀況即出問題
    ，此從告訴人戊○○陳稱其在如附表編號1所示之互助會中
    （85年4月25日起會）尚標得1會，取得會款一事可見，是公
    訴人此部份所指，尚無積極證據可資證明。且就鄭秋菊部分
    ，其參加如附表編號2所示之互助會連會首共有17會，每月
    繳交會款2萬元，亦不致被騙得會款100萬元，是公訴人此部
    份顯有誤會，除前揭認定之詐取金額外，其餘部分應屬無據
    。再者，公訴人另認被告於86年10月25日，在如附表編號1
    之互助會中，偽造鄭秋菊之署押冒標詐取會款，因而認被告
    同涉有刑法第339條第1項、第216條、第210條偽造私文書罪
    嫌云云。惟訊據被告辯稱：伊於85年4月25日所邀互助會，
    因會員人數高達42人，故將之分成2會，1會於每月25日下午
    3時標會，另1會於同日下午3時30分標會，每會均21人，告
    訴人鄭秋菊參加2會皆3時之會，戊○○參加2會則分屬3時及
    3時30分各1會，86年10月25日係由嘉義甲○○標得，鄭秋菊
    雖亦參加標會惟未得標，伊於該次標會雖代鄭秋菊寫標單，
    然係經鄭秋菊同意，並無冒標情事等語。經查，86年10月25
    日實際得標之人為如附表編號1之活會會員甲○○，標金為
    12000元，被告並有將部分之會款給付給甲○○之事實，業
    經證人甲○○於原審（見原審卷第30頁）及本院審理時到庭
    結稱屬實，核與鄭秋菊指稱：渠打電話授權被告告知要標70
    00、8000元，被告告訴渠別人以12000元得標情節吻合。是
    本件顯難認被告有偽造鄭秋菊之署押冒標之情事。而公訴人
    就此部分又未提出其他佐證證明。故公訴人所提出之證據，
    或其指出證明之方法，並未能使本院之心證達到確信其為真
    實之程度，就被告此部分是否涉犯詐欺取財及偽造文書罪，
    仍有合理懷疑之存在，揆諸前揭法條及判例意旨，被告此部
    分犯罪尚屬不能證明，因公訴人認此部分與前開論罪科刑部
    分有修正前連續犯、牽連犯之裁判上一罪關係，爰不另為無
    罪之諭知，併此敘明。
據上論斷，應依刑事訴訟法第369條第1項前段、第364條、第299
條第1項前段，刑法第2條第1項前段、第55條、第339條第1項，
修正前刑法第56條，罰金罰緩提高標準條例第1條，判決如主文
。
本案經檢察官曾銘芳到庭執行職務。
中　　華　　民　　國　　96　　年　　1 　　月　　31　　日
                  刑事第二庭    審判長法　官　  葉居正
                                      法　官　  吳勇輝
                                      法　官　  郭千黛
以上正本證明與原本無異。
檢察官如不服本判決應於收受本判決後十日內向本院提出上訴書
，其未敘述上訴理由者並得於提起上訴後十日內向本院補提理由
書。
本件被告不得上訴。
　　　　　　　　　　　　　　　　　　　書記官　  尤乃玉
中　　華　　民　　國　　96　　年　　2 　　月　　1 　　日
附錄論罪科刑法條全文：
中華民國刑法第339條
意圖為自己或第三人不法之所有，以詐術使人將本人或第三人之
物交付者，處5年以下有期徒刑、拘役或科或併科1千元以下罰金
。以前項方法得財產上不法之利益或使第三人得之者，亦同。
前二項之未遂犯罰之。
